臺灣高等法院刑事判決
109年度上易字第1791號
上  訴  人  
即  被  告  于嘉慶



上列上訴人即被告因侵占案件，不服臺灣新竹地方法院109年度
易字第140號，中華民國109年7月31日第一審判決（起訴案號：
臺灣新竹地方檢察署108年度偵字第4545號），提起上訴，本院
判決如下：
    主  文
上訴駁回。
    事  實
一、于嘉慶於民國108年1月2日凌晨1時53分許，在新竹市○區○○
    路0段000號國立清華大學之小吃部內，見謝子安離去時遺忘
    之其所有黑色衣物（內有錢包1個，錢包內有現金約新臺幣〈
    下同〉1,500元、清華大學學生證、自小客車駕照、健保卡、
    中國信託信用卡及郵局金融卡各1張等物（聲請簡易判決處
    刑書載為「外套1件，內有錢包1個，錢包內有現金約新臺幣
    1,500元、身分證件及金融卡等物」）掛於椅背，竟意圖為
    自己不法之所有，走近前開椅子並徒手拿取上揭黑色衣物，
    而侵占入己。嗣經謝子安報警處理而查獲。
二、案經謝子安訴由新竹市警察局第二分局報告臺灣新竹地方檢
    察署檢察官偵查後聲請簡易判決處刑。
    理  由
壹、程序部分：
一、按被告以外之人於審判外之言詞或書面陳述，除法律有規定
    者外，不得作為證據，刑事訴訟法第159 條第1 項定有明文
    。又被告以外之人於審判外之陳述，雖不符刑事訴訟法第15
    9 條之1 至第159 條之4 之規定，而經當事人於審判程序同
    意作為證據，法院審酌該言詞陳述或書面陳述作成時之情況
    ，認為適當者，亦得為證據；當事人、代理人或辯護人於法
    院調查證據時，知有同法第159 條第1 項不得為證據之情形
    ，而未於言詞辯論終結前聲明異議者，視為有前項之同意，
    刑事訴訟法第159 條之5 亦定有明文。本判決下列所引之被
    告以外之供述證據，檢察官、被告于嘉慶均未爭執其證據能
    力，僅就證明力部分表示：證人所述均為謊言之意見（見上
    易字卷第123-125、193-194頁），且告訴人謝子安更於原審
    審理中轉換身分為證人作證，已賦予被告對質詰問之機會，
    並無剝奪被告反對詰問之基本權利，本院審酌各該證據作成
    時之情況，並無不當之情形，認以之作為證據應屬適當，依
    刑事訴訟法第159 條之5 第2 項規定。
二、又監視器影像係以攝影機之功能所攝錄之圖像，不含有人類
    意思表達之供述要素，所拍攝內容與現實情狀之一致性，係
    透過機械原理加以還原，並無人對現實情形之記憶、知覺經
    常可能發生之誤差（如知覺之主觀性及記憶隨時間推移而發
    生變化、遺忘等），故該等監視器影像屬非供述證據，並無
    傳聞法則之適用（最高法院97年度台上字第3854號判決要旨
    參照）。本院審酌清華大學校內錄影監視畫面取得並無違背
    法定程序之情形，且業已依法法踐行證據之調查程序，應認
    具有證據能力。被告雖於原審爭執監視器畫面為警察押著其
    觀看，係違法蒐證，不得作為證據云云（見易字卷第286頁
    ）。惟卷內之監視器影像為警方接獲報案後，向清華大學駐
    警隊所調取，此有警員偵查報告在卷可憑（見偵卷第5頁）
    ，被告對此亦不爭執（見本院易字卷第286頁）。被告雖稱
    其有遭警方押著看監視器畫面云云，惟本件據以為證據之監
    視器影像乃清華大學駐警隊所保管，並經向該校駐警隊調取
    而得，是就取得程序言，並無違背法定程序之情事，此與被
    告有無遭強制觀看監視器乙情，要屬二事。是被告指陳該等
    監視器畫面為警方違法蒐證乙節，顯無所據，核無可採。
三、又按除顯有不可信之情況外，從事業務之人於業務上或通常
    業務過程所須製作之紀錄文書、證明文書，得為證據，刑事
    訴訟法第159條之4第2款定有明文。本件於108年1月10日郵
    政VISA金融卡申領/變更申請書中除謝子安之簽收日期、簽
    名、蓋印外，由郵政機關人員以電子紀錄方式，於業務過程
    製作之紀錄文書，用以證明謝子安於108年1月10日申請補發
    、108年1月28日領取郵政金融卡等事實。被告雖於準備程序
    中爭執其證據能力，惟並未具體說明其無證據能力之原因，
    僅就證據力再為說明無法證明被告犯行之原因（見上易字卷
    第152頁），然上開證據業經本院依法踐行調查證據程序，
    是審酌前開證據作成或取得之狀況，並無違法取證或其他瑕
    疵，亦無顯不可信之情況，且與待證事實具有關連性，故認
    為適當而得作為證據，揆諸上開規定，應具有證據能力。
四、其餘資以認定本案犯罪事實之非供述證據（詳後述），亦查
    無違反法定程序取得之情形，依刑事訴訟法第158 條之4 反
    面規定，應具證據能力。
貳、實體部分：
一、認定犯罪事實所憑之證據及理由：訊據被告固不否認於上揭
    時間在清華大學小吃部內等事實，然矢口否認有何侵占脫離
    他人持有物之犯行，辯稱：我完全沒有拿謝子安的衣服，但
    是監視器畫面出現我把那個衣服拿起來，印象中是我要穿我
    的衣服走，我以為那是我的衣服，所以我就拿起來，就發現
    衣服黏黏髒髒的，而且很臭，像是有嘔吐物，我就隨手把它
    丟在我發現的桌子上，我的印象就是如此，我並沒有侵占的
    意圖，而且我的束口袋也裝不下那件衣服云云。經查：　　
　㈠謝子安於108年1月2日凌晨1時20分許，離開上開小吃部時，
    不慎將其所有披掛在小吃部椅子上之黑色衣物1件遺忘在該
    處，被告於同日凌晨1時53分許，走近該件黑色帽T放置處，
    徒手拿取該件黑色衣物等事實，業據謝子安證述明確（見偵
    卷第9至11頁、易字卷第287至288頁），且有現場監視器影
    像翻拍照片（見偵卷第26至31頁）在卷可憑。經原審勘驗上
    開監視器錄影畫面，結果略以：謝子安背對畫面坐在位置上
    脫下黑色衣物，披掛在其右後方之椅背上，後謝子安起身與
    右方同學短暫交談，即與另名同學先行離開（錄影播放時間
    01：20：25），惟遺留黑色衣物仍披掛於原椅背上，隨後其
    餘同學亦均離開現場，期間並無人碰觸黑色衣物。被告出現
    於錄影畫面（錄影播放時間01：50：07）後，經過披掛衣物
    後方桌椅、中間走道，於離披掛黑色衣物椅子數排後方尋得
    位置坐下（錄影播放時間01：50：33），約2分鐘後隨即起
    身（錄影播放時間01：52：45）尋原路線走至披掛衣物之椅
    子，並伸手拿起黑色衣物（錄影播放時間01：53：10），隨
    即攜帶黑色衣物離開錄影範圍，原披掛衣物之椅背已無衣物
    等節，有原審109年7月8日勘驗筆錄暨附件影像擷圖在卷可
    稽（見易字卷第282至285頁、第299至319頁）。是謝子安遺
    忘於現場之黑色衣物，係被告取走等事實，已堪認定。
　㈡又以被告進入小吃部之動態以參，進入錄影範圍至伸手拿取
    黑色衣物中間間隔未及3分鐘，而以被告始終未曾坐在謝子
    安披掛衣物之椅子附近，且所坐位置與披掛衣物所在之椅子
    不僅前後相隔約有4、5張長桌、更左右不同排，被告起身後
    尚須繞過桌椅及經過中間走道，方能走近拿取黑色衣物，實
    無誤認未曾停留處、距離自己甚遠處為自己物品之可能，是
    可認被告明知該黑色衣物係他人所有之物，竟仍擅自拿取，
    其主觀上之不法所有意圖，已至為明顯。被告辯稱：並沒有
    印象有拿黑色衣物、或誤認為自己衣物才拿取云云，顯與勘
    驗結果不合，且與情理相悖，要無可信。
　㈢被告雖辯稱：我後來發現黑色衣服有嘔吐物，不是我的，就
    把衣物丟棄了云云，然：
　　1.就所指丟棄衣物之處所，被告初稱：拿起來的瞬間，發現
      衣服上的中間有大量嘔吐物，其臭無比，嘔吐物還往下滴
      ，我發現後就隨手放在小吃部靠提款機的桌子上云云（見
      偵字卷第8頁），後又稱：我就把它放在我走過去的那一
      區的桌子上云云（見偵字卷第64頁），復再稱：我就隨手
      丟在我發現的桌子上云云（見易字卷第262頁），至本院
      則稱：我發現不是我的東西後，我就丟掉了，丟在哪裡已
      經想不起來了云云（見上易字卷第122頁），是可知被告
      無法合理交待其於現場取得黑色衣物之丟棄處所，甚且前
      後矛盾，難以憑採。且由上揭勘驗結果可知：被告拿起黑
      色衣物後，旋即拿在手上並離開小吃部之桌椅區，根本無
      被告所稱我就「隨手把它丟在我發現的桌子上」之情形。
　　2.由勘驗結果，該黑色衣物甫自謝子安身上脫下、披掛在椅
      子上後，至被告前去拿取之期間，並未有其他人碰觸或外
      力介入，實難認謝子安會穿著該不僅很臭、且似有嘔吐物
      之衣物於身上、而未經任何人側目？再被告離開小吃部內
      監視畫面最後時間為「01：53：19」（見上易字卷第313
      頁），迄小吃部內部錄影終止「01：53：59」（見上易字
      卷第315頁），中間有40秒之期間，然被告均未返回小吃
      部內監視範圍「丟棄黑色衣物」，倘若如被告所言，黑色
      衣物真有臭味、嘔物物滴下之情形，被告拿起之際當會立
      即察知並非自己之誤，而將之留在原處，又豈會攜離小吃
      部之桌椅區、離開監視畫面範圍？是被告所辯：顯不合常
      情，不可採信。
　㈣至被告辯稱：我攜帶的束口袋裝不下黑色衣物云云，並舉現
    場小吃部大門監視器畫面為佐（見上易卷第183頁）。惟經
    比對現場監視器畫面，被告離開小吃部內監視畫面最後時間
    為「01：53：19」（見上易字卷第313頁），迄小吃部內部
    錄影終止「01：53：59」（見上易字卷第315頁）、至被告
    再次出現於小吃部大門口監視器畫面之時間為「01：54：39
    」（見上易字卷第317頁），其間有約80秒，被告均不在監
    視器畫面中，無法確知被告之行向，而以一般產犯罪者，為
    免贓物體積過鉅攜帶不便、過於明顯容易為他人察覺，於得
    手後，多僅取走其中具有價值之物，隨即丟棄其餘物品之慣
    性以參，此80秒之時間，足以被告處理不具有價值之物，僅
    攜走錢包、證件等體積小、高市場（或黑市）價值之物，而
    此等錢包、證件非無可能存放於「01：54：39」小吃部大門
    監視器畫面中被告外套內或束口袋內。是縱使被告所辯束口
    袋無法存放黑色衣物、並未將黑色衣物放在束口袋內離去為
    真，亦屬被告於得手後居於處分權人地位處分贓物之問題，
    無法執此為有利於被告之認定。
　㈤綜上所述，被告前揭所辯，要屬臨訟編纂、推諉卸責之詞，
    不足採信，本件事證明確，被告犯行堪以認定，應依法論科
    。
　㈥至被告雖以：
　　1.現場應該有數十個監視錄影檔案，並聲請調查該等監視器
      錄影光碟云云（見易字卷第263頁），然本案事證已臻明
      瞭，業經本院審認說明如前，被告此部分聲請調查證據，
      核與待證事實無重要關係，本院認欠缺調查之必要性，併
      此說明。
　　2.聲請傳喚證人埔頂派出所員警周宛容、南寮派出所張姓員
      警、本案承辦員警鍾友仁、清華大學高天慶教官，以證明
      108年1月5有多達15人將被告團團圍住，強押看完監視器
      畫面後，已經宣告被告無罪等情。惟被告聲請此部份證人
      之待證事實與本件「108年1月2日上午1時53分」之積極事
      實，不具有關連性，屬刑事訴訟法第163條之2第2項第2款
      之與待證事實無重要關係者，故此部分之聲請應予駁回。
二、法律變更
　㈠按刑法第2條第1項規定「行為後法律有變更者，適用行為時
    之法律。但行為後之法律有利於行為人者，適用最有利於行
    為人之法律」，係規範行為後法律變更所生新舊法比較適用
    之準據法；該條規定所稱「行為後法律有變更者」，包括犯
    罪構成要件有擴張、減縮，或法定刑度有變更等情形。故行
    為後應適用之法律有上述變更之情形者，法院應綜合其全部
    罪刑之結果而為比較適用。惟若新、舊法之條文內容雖有所
    修正，然其修正內容與罪刑無關，僅為文字、文義之修正、
    條次之移列，或將原有實務見解及法理明文化等無關有利或
    不利於行為人之情形，則非屬上揭所稱之法律有變更，亦不
    生新舊法比較之問題，而應依一般法律適用原則，逕行適用
    裁判時法。故行為後法律若有修正，不論是否涉及前揭法律
    變更，抑或僅係無關行為人有利或不利事項之修正，法院應
    綜合法律修正之具體內容，於理由內說明有無刑法第2 條第
    1 項所規定「行為後法律有變更」之情形及應適用之法律，
    始屬適法。
　㈡查本件被告行為後，刑法第337條於108 年12月25日經總統公
    布修正，並自同年月27日施行。惟前揭條文修正後規定，均
    係依刑法施行法第1之1條第2項前段規定將罰金提高30倍，
    亦即將原本之銀元500元（經折算為新臺幣15,000 元）修正
    為新臺幣15,000元，其修正結果不生有利或不利於行為人之
    情形，自非法律變更，當不生新舊法比較之問題，而應依一
    般法律適用原則，逕行適用裁判時法即修正後刑法第337條
    之規定。
三、論罪
　㈠按刑法第337條所謂「離本人所持有之物」，係指物之離其持
    有，非出於本人之意思者而言（最高法院50年台上字第2031
    號判例意旨參照），故除遺失物、漂流物外，凡非基於持有
    人之意思，一時脫離其本人所持有之物均屬「離本人所持有
    之物」。查本件謝子安係於離開上開小吃部時，將其所有之
    上開黑色帽T遺忘在小吃部內之椅子上，惟其事後發現返回
    現場已找尋不著等情，業經證人即謝子安於警詢及本院審理
    時證述明確，且有本院勘驗現場監視器影像之勘驗結果可佐
    ，足見該帽T並非謝子安不知何時、地遺失，非屬遺失物或
    漂流物，而係謝子安一時疏忘而未取走之離本人所持有之物
    。是核被告所為，係犯刑法第337條之侵占離本人所持有之
    物罪。
　㈡檢察官聲請簡易判決處刑書記載被告所犯為侵占遺失物罪，
    容有未洽，惟起訴法條同一，自無庸變更起訴法條，附此說
    明。
　㈢又檢察官論告時雖稱：當謝子安發現黑色衣物未帶走時，回
    去還能取回該件衣服，故該黑色衣物未離開謝子安實力支配
    之下，請於不影響事實同一性範圍內，變更適用法條為竊盜
    罪等詞。惟按刑法上竊盜罪係乘人不知，將他人支配下之物
    ，移歸自己實力支配之下。而刑法第337條所謂離本人所持
    有之物，係指物之離其持有，非出於本人之意思者而言。故
    行為人意圖為自己不法之所有，擅取他人之物，究成立竊盜
    或侵占離本人持有之物罪，應視該物是否原在本人支配之下
    。如該物非基於本人意思而逸脫其持有，行為人始將之據為
    己有，並未破壞本人對該物之支配關係，僅成立侵占離本人
    持有之物罪。本件謝子安係一時疏忽，將上開黑色衣物遺忘
    在上開小吃部之椅子上，即行離開，已據謝子安陳述甚明，
    且該小吃部乃公共場所，不特定多數人得自由出入，非屬謝
    子安管領之空間，則於謝子安離開時，顯然該黑色衣物已逸
    脫其持有，則被告擅取將之據為己有，並未破壞謝子安對該
    物之支配關係，應僅成立侵占離本人持有之物罪，當無疑義
    ，論告意旨容有誤會，併此說明。
參、駁回上訴之理由　　
一、原審經詳細調查及審理後，基於以上相同之認定，引用修正
    後刑法第337條規定為依據，並審酌被告為圖一己私利，恣
    意侵占謝子安所有上開財物，造成謝子安尋回遺忘物品之困
    難，顯然欠缺對他人財產權之尊重，所為實不可取，又被告
    犯後飾詞否認犯行，且迄未賠償謝子安所受損失，態度不佳
    ，復考量被告犯罪之手段、所侵占之上開財物價值非鉅，其
    前有竊盜犯罪前科，有本院被告前案紀錄表在卷可參，素行
    並非良好，暨其自陳學歷為高職畢業之智識程度、現為旅行
    社歐美線導遊、未婚、無子女、與母親同住、家庭經濟狀況
    勉持之生活狀況（見易字卷第293頁）等一切情狀，量處罰
    金1萬元，並諭知如易科罰金，以1千元折算1日，另就沒收
    部分說明黑色衣物、錢包、1,500元，屬於被告之犯罪所得
    ，並未扣案，且未實際合法發還謝子安，應依刑法第38條之
    1第1項前段、第3項規定予以宣告沒收，並於全部或一部不
    能沒收或不宜執行沒收時，追徵其價額，另謝子安清華大學
    學生證、自小客車駕照、健保卡、中國信託信用卡及郵局金
    融卡各1張，考量此等物品為身分證明或個人專屬物品，僅
    於個人使用時始有其價值，且可申請補發，本身財產價值低
    微，且均未扣案，基於訴訟經濟之考量，認此部分宣告沒收
    欠缺刑法上重要性，爰依刑法第38條之2第2項規定，不予宣
    告沒收或追徵，經核原審上開認事用法，均無違誤，量刑亦
    稱允恰。
二、被告上訴意旨略以：清華大學內小吃部餐廳內應有40-50捲
    之監視錄影畫面，且有約15人左右，但法官一個也不查，且
    其中錄影畫面缺少40秒，被告業已於上開40秒內放回衣物。
    又謝子安所稱遺失物品尚有身分證，但證人身分證並無補發
    記錄，經法官提示謝子安於審理中使用身分證即並未經補發
    後，謝子安才改口並未遺失身分證，故證人謝子安為偽證，
　　且原起訴書所載侵占之物為「外套」，竟經原審更正為「黑
    色帽T」，上開二部分均屬不能更正之部分，原審竟將起訴
    書全部更改，實有違誤云云。
三、惟以：
　㈠證據之取捨與證據之證明力如何，均屬事實審法院得自由裁
    量、判斷之職權，茍其此項裁量、判斷，並不悖乎通常一般
    人日常生活經驗之定則或論理法則，又於判決內論敘其何以
    作此判斷之心證理由者，即不得任意指摘其為違法。茲原判
    決已詳敘就卷內證據調查之結果，而為綜合判斷、取捨，認
    檢察官所提前揭各項證據不足採為證明被告有其所指之犯行
    ，其得心證的理由已說明甚詳，且所為論斷從形式上觀察，
    亦難認有違背經驗法則、論理法則，或有其他違背法令之情
    形，自不容任意指為違法。　　
　㈡就被告質疑尚有40秒畫面云云，然經本院函國立清華大學調
    取全部監視錄影畫面，然亦無相關40秒畫面，更無何拍攝到
    衣服上有嘔吐物之畫面等情，有國立清華大學109年10月20
    日清駐警字第0000000000號函暨附件檔案在卷可查（見上易
    字卷第99頁、卷袋內備份隨身碟），是以相關錄影監視留存
    、覆蓋均有相當期間以參，可認被告所指上開40秒畫面業已
    不存在。再被告指稱：於該40秒內將黑色衣物放置於小吃部
    內桌上云云，業經謝子安證稱：事發後1小時，我就有返回
    小吃部找，隔日也回去、甚至到遺失處找，都沒有等語（見
    易字卷第288頁），是被告執此；尚有40秒畫面尚未調取，
    可以看到我已經將外套放回云云，也與事實不合。
　㈢事實審法院於檢察官所起訴基本社會事實同一之範圍內，本
    得基於調查證據所得心證，依審判之職權自由認定事實並適
    用法律。又法院就犯罪行為客體之認定，相較於檢察官起訴
    書就此之記載，倘僅單純關於數量或範圍之差異，而與檢察
    官所起訴犯罪事實之一部擴張或減縮無關者，並無未受請求
    之事項予以判決，或已受請求之事項未予判決之違法可言（
    最高法院109年度台上字第4903號判決參照）。原審、本院
    在起訴基本社會事實之同一性範圍內，對檢察官所指被告等
    犯罪之行為客體部分，經調查認定被告侵占物品為謝子安所
    有之黑色衣物、就錢包內物品包含清華大學學生證、自小客
    車駕照、健保卡、中國信託信用卡及郵局金融卡各1張，有
    監視器勘驗畫面截圖在卷可稽，且經本院函詢謝子安證件補
    發情形明確，有交通部公路總局新竹區監理所109年9月30日
    竹監駕字第0000000000號函（見上易字卷第61頁）、衛生福
    利部中央健康保險署109年10月5日健保北字第0000000000號
    函（見上易字第63頁）、中華郵政股份有限公司109年9月30
    日儲字第0000000000號函暨附件申請書（見上易字卷第65-6
    7頁）、國立清華大學109年10月20日清駐警字第0000000000
    號函暨附件（見上易字第99-101頁）附卷可查，揆之前揭說
    明，此部分均屬法院本於審判職權自由認定事實之範疇。被
    告爭執此屬不得更正云云，顯無可採。
　㈣至現場錄影畫面中固曾經出現多人，惟被告或檢察官並未提
    出任何姓名、住址可資憑查，本院自無法為傳喚、調查，被
    告所指此等事項未經調查，尚嫌無據。
　㈤從而，本件被告提起上訴，仍執前開情詞為爭執，並對於原
    審取捨證據及判斷其證明力職權之適法行使，仍持己見為不
    同之評價，而指摘原判決不當，並未進一步提出積極證據以
    實其說，自難認有理由，應予以駁回。
據上論斷，應依刑事訴訟法第368條，判決如主文。　
本案經檢察官侯少卿提起公訴，檢察官柯怡如到庭執行職務
中　　華　　民　　國　　109 　年　　12　　月　　31　　日
                刑事第十二庭審判長法　官  陳如玲
                                  法　官  蔡如惠
                                  法　官  郭惠玲
以上正本證明與原本無異。
不得上訴。
                                  書記官   賴尚君
中　　華　　民　　國　　109 　年　　12　　月　　31　　日
附錄本案論罪科刑法條全文：
中華民國刑法第337條
意圖為自己或第三人不法之所有，而侵占遺失物、漂流物或其他
離本人所持有之物者，處1萬5千元（即銀元5百元）以下罰金。